臺灣臺北地方法院刑事裁定　　　　　　　96年度聲判字第28號
聲　請　人　甲○○○○○○ ○.
被　　　告　乙○○原名白佩琦.
　　　　　　丙○○○
　　　　　　丁○○原名高志言.
上列聲請人因告訴被告侵占案件，不服台灣高等法院檢察署檢察
長駁回再議之處分（95年度上聲議字第3919號），聲請交付審判
，本院裁定如下：
    主  文
聲請駁回。
    理  由
一、本件聲請意旨：如附件「刑事交付審判聲請狀」所載。
二、按告訴人不服上級法院檢察署檢察長或檢察總長認再議為無
    理由而駁回之處分者，得於接受處分書後10日內委任律師提
    出理由狀，向該管第一審法院聲請交付審判，刑事訴訟法第
    258條之1第1 項前段定有明文。經查，本件聲請人即告訴人
    甲○○○○○○ ○○○○ ○○○○○○○○○以被告乙○○、丙○○○、丁○○
    涉犯侵占罪嫌，向臺灣臺北地方法院檢察署提出告訴，經該
    署檢察官於民國95年5月15日以94年度偵字第19583號為不起
    訴處分後，聲請人不服，乃聲請再議，嗣經臺灣高等法院檢
    察署檢察長於95年11月29日以95年度上聲議字第3919號認再
    議為無理由而駁回再議之聲請後，聲請人之送達代收人莊乾
    城律師於95年12月13日收受該署駁回再議處分書，有卷附送
    達證書可證，因告訴人居住於美洲，依法院訴訟當事人在途
    期間標準第3條第1項第3款之規定，應加計在途期間44日，
    故本件聲請交付審判期間應於96年2月5日屆滿，告訴人於期
    滿前之96年2月2日委任律師具狀向本院聲請交付審判等情，
    業經本院調閱上開卷宗核閱無訛，而聲請人所提刑事聲請交
    付審判狀並蓋有本院收狀戳日期在卷可稽，則揆諸前揭規定
    所示，聲請人向本院提起本件聲請，在程序上即屬適法，合
    先敘明。
三、按刑事訴訟法第258條之1規定告訴人得向法院聲請交付審判
    ，係對於「檢察官不起訴或緩起訴裁量權」制衡之一種外部
    監督機制，法院僅就檢察官所為不起訴或緩起訴之處分是否
    正確加以審查，以防止檢察機關濫權。依此立法精神，同法
    第258條之3第3 項規定法院審查聲請交付審判案件時「得為
    必要之調查」，其調查證據之範圍，自應以偵查中曾顯現之
    證據為限。而依同法第260 條對於「不起訴處分已確定或緩
    起訴處分期滿未經撤銷者得再行起訴」規定之立法理由說明
    ，該條所謂不起訴處分已確定者，包括「聲請法院交付審判
    復經駁回者」之情形在內。故前述「得為必要之調查」，其
    調查證據範圍，即應以偵查中曾顯現之證據為限，不得就告
    訴人新提出之證據再為調查，亦不得蒐集偵查卷以外之證據
    。如不然，將與刑事訴訟法第260 條之再行起訴規定混淆不
    清，亦將使法院兼任檢察官之角色，而有回復「糾問制度」
    之虞。又法院為交付審判之裁定時，視為案件已提起公訴，
    案件即進入審判程序，顯見法院裁定交付審判之前提，必須
    偵查卷內所存之證據，已符合刑事訴訟法第251條第1項所規
    定檢察官應提起公訴之「足認被告有犯罪嫌疑」情形，亦即
    該案件已經跨越起訴門檻，始應為交付審判之裁定。倘該案
    件須另行蒐證偵查，始能判斷應否交付審判者，因交付審判
    之審查制度，並無如同再議制度得為發回原檢察官續行偵查
    之設計，法院即應依同法第258條之3第2 項前段規定，以聲
    請無理由裁定駁回。
四、按犯罪事實應依證據認定之，無證據不得認定犯罪事實；不
    能證明被告犯罪者，應諭知無罪之判決，刑事訴訟法第 154
    條第2項、第301 條第1項分別定有明文。又認定不利於被告
    之事實，須依積極證據，苟積極證據不足為不利於被告事實
    之認定時，即應為有利於被告之認定，更不必有何有利證據
  　；告訴人之告訴，係以使被告受刑事訴追為目的，是其陳述
    是否與事實相符，仍應調查其他證據以資審認，最高法院30
    年上字第816 號及52年台上字第1300號分別著有判例意旨可
    資參照。又刑法上之侵占罪，須持有人變易其原來之持有意
    思而為不法所有之意思，始能成立，如僅將持有物延不交還
    或有其他原因致一時未能交還，既缺乏主觀要件，即難遽以
    該罪相繩，最高法院68年台上字第3146號著有判例意旨可資
    參照。
五、經查：
  (一)告訴人於提起之刑事告訴狀中，係載明：「被告丙○○○、
    丁○○（原名高志言）分別係寶積堂藝術品有限公司（設臺
    北市大安區○○○路○段218號13樓，下稱寶積堂公司）負責
    人、總經理；被告乙○○（原名白佩琦）則係受客戶委託代
    為安排有關畫作之發表、推展及銷售等事宜之經紀人。緣告
    訴人甲○○○○○○ ○○○○ ○○○○○○○○○之母親王海麗（已於民國93年
    5 月13病故）前於88年10月22日與被告乙○○簽訂經紀合約
    書，將王海麗之父親王昌杰（原名王子豪）所遺留之「尼加
    拉瀑布」等27幅山水畫作，委託被告乙○○代為安排發表、
    推展及銷售，期限至91年10月21日止，為期三年，惟上開期
    限屆滿，被告乙○○並未將上開畫作售出，亦未交還王海麗
    ；迨93年5 月13日王海麗病故後，由告訴人繼承上開畫作，
    而於93年11月4 日發函與被告乙○○，請其返還上開畫作，
    經其告知上開27幅畫作均存放在寶積堂公司委託寄賣，告訴
    人遂向寶積堂公司催討上開畫作。詎被告丙○○○、丁○○
    二人竟僅返還其中之8 幅畫作後，即置之不理，被告乙○○
    亦避不見面，致告訴人催索無著，因認被告等三人共同涉犯
    刑法第336條第2項之業務侵占罪嫌」等情，並提出告訴人為
    王海麗女兒經公證之出生證明正本、王海麗與乙○○之委託
    合約書影本、請求乙○○歸還畫作之律師函及回執影本、歸
    還8 幅畫作之收據影本、請求寶積堂公司歸還畫作之律師函
    及回執影本為證（94年度他字第4080號卷第3-8 頁、94年度
    偵字第19583號卷第27-53頁），合先敘明。
  (二)被告乙○○於偵訊時供稱：「我當時有跟王海麗簽約銷售這
    27幅畫，我也有收到這27幅畫，但是王海麗已經過世，我們
    不知道他的繼承人是何人，遺囑如何指示，所以這些畫暫時
    沒有辦法處理，希望告訴人能夠舉出王海麗的繼承人來跟我
    結帳，有些畫已經賣掉了，且王海麗把賣掉的錢收走了，剩
    下的還要結算一些銷售、場地、倉庫費用的問題。告訴人也
    沒有跟我會過面談結帳的事情」等語（94年度偵字第19583
    號卷第89頁）；被告丁○○亦於偵訊時供稱：「寶積堂在國
    內頗有盛名，當初我們公司是搬家，要擴大營業，而非停業
    ，因為這27幅畫作太大，並沒有裱褙，我們也沒有售出任何
    一幅畫，後來我們有收到律師函，該律師函的內容是要拿回
    這27幅畫，因為我是跟乙○○簽約的，所以我請律師帶乙○○來把這27畫拿回去。後來我有打電話給乙○○，乙○○同
    意交8 幅畫給一位葉先生，其他19幅畫現在都還在我的倉庫
    ，我希望趕快把這19幅畫還回去，減少倉庫寄放的費用。丙○○○是我母親，掛名寶積堂負責人，但實際營運都是我在
    處理」等語（同上偵卷第89、90頁），顯見被告等人迄未將
    畫作交還，係因不能確定告訴人是否為王海麗女士之唯一合
    法之繼承人，而不敢貿然返還予告訴人，故一時未能交還，
    尚難謂被告等人有變易持有為所有之主觀犯意。況被告等人
    客觀上亦未顯現出以物之所有人自居之侵占行為，而將畫作
    處分、隱匿、或移置，並享受物之所有權之內容，自難認成
    立侵占罪。
  (三)聲請人另以：被告乙○○身為經紀人，依經紀合約書約定應
    至少每月向王海麗女士提出工作進度報告乙次，故應對王海
    麗之家屬及其聯絡方式甚為明瞭；且被告等人曾於91年12月
    31日將27幅畫作中之8 幅交還王海麗之代理人葉先生，被告
    等人只須向葉先生詢問即可得知王海麗之繼承人及聯絡方式
    ，被告等人亦可聯絡業界人士與告訴人取得聯繫；又被告乙○○於民國88年國立歷史博物館出版「王昌杰創作紀念展」
    介紹資料時，曾與王海麗女士及其親屬有合作經驗，對王海
    麗之親屬及其聯絡方式並非不知，從而被告等人所辯不知繼
    承人為何人，實為卸責之詞云云。惟查，被告等人曾於91年
    12月31日將27幅畫作中之8 幅交還王海麗之代理人葉先生，
    係王海麗尚在世時交付，尚不可據此推認被告等人對於王海
    麗之繼承人為何人知之甚詳，而王海麗之代理人葉先生對於
    王海麗之繼承人是否知悉、是否仍有代理權限，亦非被告等
    人所得確認，且由被告等人於91年12月31日即將其中之8 幅
    畫交還王海麗之代理人葉先生等情，亦可見被告等人本無侵
    占之犯意。又依照雙方所定經紀合約書第8、15條之規定，
    畫作之廣告費、召開畫展或記者招待會與展覽費應由委託人
    即王海麗負擔，則在王海麗之繼承人未結清相關費用前，被
    告等人依法本有留置權，亦難稱被告等人有侵占之犯意。另
    縱使被告乙○○與王海麗接觸頻繁，亦難遽以認定被告等人
    對於非關畫作經紀事項、王海麗女士之家庭狀況等情形知之
    甚詳，故上開主張顯係聲請人之推測之詞。況被告等人本無
    搜索繼承人之義務，故應認被告等人所稱不知繼承人為何人
    而一時無法處理畫作為可採信。
六、綜上所述，本院綜合卷內資料、被告等人之供述、聲請人之
    陳述等證據，並調閱上開歷次偵查卷宗審閱結果，認為本件
    被告等人侵占罪之犯罪嫌疑不足，聲請人聲請交付審判所述
    之事由，尚未跨越起訴之門檻，本案純屬民事糾葛之範疇，
    應另循民事程序解決。此外，本院復查無其他積極證據可資
    證明被告有何詐欺罪之犯行，則揆諸前揭規定及說明所示，
    臺灣臺北地方法院檢察署檢察官以被告犯罪嫌疑不足而為不
    起訴處分，並經臺灣高等法院檢察署為駁回再議之處分，自
    屬允當。聲請意旨指摘駁回再議之處分不當，聲請交付審判
    ，為無理由，應予駁回。
七、據上論斷，應依刑事訴訟法第第258條之3第2 項前段，裁定
    如主文。
中　　　華　　　民　　　國　　96　　年　  3　月　 6 　日
                        刑事第六庭審判長法　官  周占春
                                        法  官  林晏如
                                        法  官  林孟皇
本正本證明與原本無異。
本裁定不得抗告。
        　　　　　　　　　　　　　　　　書記官　宋德華
中　　　華　　　民　　　國　　96　　年　  3　月　 6 　日
